【裁判字號】    98,消債聲,72
【裁判日期】    990128
【裁判案由】    聲請免責
【裁判全文】
臺灣板橋地方法院民事裁定            98年度消債聲字第72號
債  務  人  張振榮
代  理  人  青含國律師
債  權  人  上海商業儲蓄銀行股份有限公司
法定代理人  邱怡仁
代  理  人  賴怡誠
債  權  人  台新國際商業銀行股份有限公司
法定代理人  蔡孟
債  權  人  臺灣銀行股份有限公司
法定代理人  張明道
代  理  人  朱仲之
債  權  人  台北富邦商業銀行股份有限公司
法定代理人  韓蔚廷
上列債務人張振榮因消費者債務清理事件，本院裁定如下：
    主  文
債務人張振榮不免責。
    理  由
一、按法院為終止或終結清算程序之裁定確定後，除別有規定外
    ，應以裁定免除債務人之債務，消費者債務清理條例第132
    條定有明文。又法院裁定開始清算程序後，債務人有薪資、
    執行業務所得或其他固定收入，而普通債權人之分配總額低
    於債務人聲請清算前二年間，可處分所得扣除自己及依法應
    受其扶養者所必要生活費用之數額者，法院應為不免責之裁
    定，但債務人證明經普通債權人全體同意者，不在此限，復
    為同條例第133 條所明定。另債務人有下列各款情形之一者
    ，法院應為不免責之裁定，但債務人證明經普通債權人全體
    同意者，不在此限：一、於七年內曾依破產法或本條例規定
    受免責；二、隱匿、毀損應屬清算財團之財產，或為其他不
    利於債權人之處分；三、捏造債務或承認不真實之債務；四
    、因浪費、賭博或其他投機行為，致財產顯然減少或負擔過
    重之債務，而生開始清算之原因；五、於清算聲請前一年內
    ，已有清算之原因，而隱瞞其事實，使他人與之為交易致生
    損害；六、明知已有清算原因之事實，非基於本人之義務，
    而以特別利於債權人中之一人或數人為目的，提供擔保或消
    滅債務；七、隱匿、毀棄、偽造或變造帳簿或其他會計文件
    之全部或一部，致其財產之狀況不真確；八、故意於財產及
    收入狀況說明書為不實之記載，或有其他故意違反本條例所
    定義務之行為，亦為同條例第134 條所明定。
二、本件債務人張振榮聲請消費者債務清理事件，前經本院於民
    國98年11月2 日裁定開始清算程序，並同時終止清算程序（
    本院98年度消債清字第105 號），上開終結清算程序部分因
    未據債權人抗告，業已告確定。經本院以98年11月2 日板院
    民惠98年度消債清字第105 號函通知全體無擔保債權人，於
    20日內就本院應否裁定免除債務人債務陳述意見，嗣亦以98
    年12月17日板院輔民惠98年度消債聲字第70號函通知債務人
    ，於10日內就本院應否裁定免除債務人債務陳述意見，債務
    人於98年12月18日收受本院通知，逾期迄未表示任何意見；
    又經本院以99年1 月12日板院輔民惠98年度消債聲字第72號
    函通知債權人台新國際商業銀行股份有限公司、臺灣銀行股
    份有限公司、台北富邦商業銀行股份有限公司，於7 日內就
    本院應否裁定免除債務人債務陳述意見，其等意見如下：
  (一)債權人上海商業儲蓄銀行股份有限公司表示：債務人張振榮
    前因以借貸方式投資失利導致積欠龐大債務，本應戮力工作
    增加收入履行清償債務義務，而於更生程序中提出每月清償
    新臺幣（下同）1,000 元，96期共清償96,000元之更生方案
    ，清償比例僅達2.68% ，顯毫無還款誠意，僅係為圖謀進入
    清算程序免除債務，而不為債務清償之履行，實有違債權契
    約為誠信契約之本旨。鈞院如對債務人給予免還債款之責，
    將為社會帶來不良示範，鼓舞他人起而效法，造成社會動盪
    ，產生欠債可不還之錯誤觀念，當非訂定消費者債務清理條
    例之目的。縱上，債權人不同意債務人免責，鈞院應為不免
    責裁定等語。
  (二)債權人台新國際商業銀行股份有限公司表示：所謂投資行為
    應係符合收入、身分、地位及職業能力之理財行為。按消費
    者債務清理條例第134 條第4 款規定，係指生活超過個人收
    入所應支出之程度，因而致使自己負擔更大之債務。而債務
    人於其經濟狀況不佳之情形，已逾越本身所得可供支付之消
    費借貸從事理財，應解為投機之行為，核其所為，已使多數
    債權人無端受害，依上開規定意旨，故債權人不同意債務人
    免除還款之責等語。
  (三)債權人臺灣銀行股份有限公司表示：債務人為其女張○○之
    升學需要，擔任連帶保證人，申貸就學貸款合計372,517 元
    。學生就學貸款係政府為協助中低收入家庭學生順利完成學
    業，同時培育優秀人才、促進教育機會均等之理想實現，提
    供利息補貼之政策性貸款，因就學貸款緩繳期間之利息補貼
    均來自於全體納稅義務人，希望申請就學貸款之同學能確實
    珍惜就學機會，於畢業或就業後務必履行應負之還款責任，
    並以感恩心情回饋政府及全體納稅義務人，俾使政府有經費
    繼續幫助其他中低收入家庭之學生；卻因一時經濟狀況不順
    遂而聲請清算，顯非事理之平，亦有悖於政府辦理就學貸款
    之美意。依消費者債務清理條例第133 條之規定，本件債務
    人有正當職業及收入，每月平均收入為44,000元，在未滿足
    上開規定下，債權人不同意其免責等語。
  (四)債權人台北富邦商業銀行股份有限公司表示：本件前經鈞院
    於98年9 月10日就債務人更生程序提出之清償方案昭開債權
    人會議，債務人表示每月收入約44,000元，支出54,794元，
    並減縮清償方案為每月1,000 元；前領有勞工保險退休給付
    1 百餘萬元，均已清償親友間借款，而未列於債權債務清冊
    中。按消費者債務清理條例為兼顧債務人與債權人之利益，
    於更生或清算程序中，課以一定義務，其中就債務人收入顯
    低於支出下，雖提清償金額非鉅之方案，然仍有餘裕還款，
    其中差距足徵未忠實陳報之疑慮，核與第134 條第2 款相當
    ；領有勞工保險退休給付逕自清償親友，已有第134 條第6
    款之情事。權衡前開舉措行為，誠屬第134 條第8 款等不免
    責事由之適用，應為不免責裁定等語。
三、經查，本件債務人前經本院於98年11月2 日以98年度消債清
    字第105 號裁定開始清算程序，並同時終止清算程序。然債
    務人陳稱其與其配偶在中和南勢角、永和福和市場、土城延
    吉街、板橋民權市場等夜市擺攤販售女裝，每月收入約44,0
    00元，又債務人於97年6 月4 日退職申請老年給付，案經勞
    工保險局審核，已於97年6 月19日實發1,135,245 元在案，
    故96年11月至98年10月之收入合計為2,191,245 元【即：（
    44,000元24個月）＋1,135,245 ＝2,191,245 元】，有債
    務人98年8 月20日民事陳報狀（本院98年度司執消債更字第
    483 號卷第137 頁）、本院民事執行處98年9 月10日債權會
    議筆錄（前開卷第113 至118 頁）、勞工保險局98年8 月19
    日保給老字第09810215400 號函（前開卷第82至83頁）在卷
    可稽。而債務人主張其聲請清算前2 年內每月與其配偶共同
    之生活必要支出為49,250元（即：擺攤租金19,000元＋房租
    13,000元＋伙食費10,800元＋交通費600 元＋水電費650 元
    ＋母親看護費4,000 元＋電話費1,200 元＝49,250元），及
    母親扶養費5,544 元，合計1,315,056 元【即（49,250元＋
    5,544 元）24個月＝1,315,056 元】，亦有上開債權會議
    筆錄在卷可按（見本院98年度司執消債更字第483 號卷第11
    3 頁至第117 頁），則債務人聲請清算前2 年內收入扣除必
    要支出及依法受債務人扶養者所必要之生活費用後，尚餘87
    6, 189元（即2,191,245 元－1,315,056 元＝876,189 元）
    ，現債務人已無其他任何財產，惟本件普通債權人於債務人
    清算後，並未分配到任何款項。從而，本件普通債權人之分
    配總額，已低於債務人聲請清算前2 年間，可處分所得扣除
    自己所必要生活費用之數額，故本件已符合消費者債務清理
    條例第133 條規定不免責之情形。
四、綜上所述，本件堪認債務人有消費者債務清理條例第133 條
    所規定之不應免責之情形存在，爰裁定如主文。
中    華    民    國    99    年    1     月    28    日
              民事第一庭    法      官  黃信樺
上為正本係照原本作成
如不服本裁定，應於裁定送達後10日內，以書狀向本院提出抗告
，並繳納抗告費新臺幣1千元
中    華    民    國    99    年    1     月    28    日
                            書  記  官  李佳靜

司法院資訊處製作；財團法人民間司法改革基金會備份。
